【裁判字號】    98,台上,155
【裁判日期】    980210
【裁判案由】    請求損害賠償
【裁判全文】
最高法院民事判決              九十八年度台上字第一五五號
上  訴  人  甲○○
訴訟代理人  李文平律師
            張照堂律師
被 上訴 人  乙○○
            丙○○
            丁○○
上列當事人間請求損害賠償事件，上訴人對於中華民國九十七年
八月二十六日台灣高等法院花蓮分院第二審更審判決（九十六年
度上更(一)字第一七號），提起一部上訴，本院判決如下：
    主  文
原判決關於駁回上訴人請求被上訴人乙○○返還價金新台幣五百
四十四萬元本息之追加之訴（原判決誤載為上訴），及該訴訟費
用部分廢棄，發回台灣高等法院花蓮分院。
其他上訴駁回。
第三審訴訟費用，關於駁回其他上訴部分，由上訴人負擔。
       理    由
本件原審以：被上訴人乙○○於民國八十五年十月四日以新台幣
（下同）一千萬元之價格將所有坐落花蓮縣吉安鄉○○段三一七
等地號土地及其上門牌為花蓮縣吉安鄉○○路五六八號房屋（下
稱系爭房地）出售上訴人後，已於八十九年五月九日依約將該房
地移轉登記與上訴人所指定之訴外人李秀珍所有，並與上訴人協
議，於九十年七月二十七日將系爭房地信託登記與被上訴人丙○
○名義，約定俟上訴人給付尾款後，再將該房地移轉登記與上訴
人。惟丙○○與被上訴人丁○○通謀，虛偽簽立系爭土地之買賣
契約書，於九十三年三月一日將該地移轉登記與丁○○所有，是
項行為，觸犯偽造文書罪，雖經第一審法院以九十五年度花簡字
第四九九號刑事判決處渠等二人徒刑確定，然系爭土地已於九十
三年十二月六日回復登記為丙○○所有，與上開上訴人與乙○○
約定之狀態並無不同，且上訴人迄未付清尾款，尚不得請求移轉
登記系爭房地，自難認丙○○與丁○○前述侵權行為，對上訴人
造成損害，而應負損害賠償責任。又上訴人並未舉證證明乙○○
就該虛偽登記乙事有何侵權行為，其主張乙○○應連帶負賠償責
任云云，亦非有據。再者，上訴人與乙○○就系爭房地所訂之買
賣契約（下稱系爭契約），業因上訴人於乙○○定期催告其給付
尾款而未付後，經乙○○於九十四年十二月七日合法解除，為原
法院九十六年度上更(一)字第一二號民事確定判決認定在案，則乙
○○依該契約第八條前段約定：「甲方（即上訴人）如不買或不
照約履行按期付款而違約者，既付價款不得請求返還，‧‧‧」
，自得拒絕將所收價金六百七十二萬八千五百元返還上訴人。但
上開約定，係屬違約金預定性質，審酌系爭房地無明顯跌價，上
訴人占用該房地達十一年四月，所獲相當於租金之利益約五百四
十四萬元等情，認乙○○沒入之價金核屬過高，應予核減為五百
四十四萬元，即上訴人依乙○○解約後回復原狀之法律關係，得
請求乙○○返還之金額為一百二十八萬八千五百元。至上訴人主
張乙○○違約，其得解除契約，並請求乙○○負債務不履行之賠
償責任，及依其解約後回復原狀之法律關係暨系爭契約第八條後
段約定，請求乙○○返還所收價金與賠償同額違約金，非屬正當
。綜上，上訴人請求被上訴人連帶給付一千三百二十八萬九千元
及其利息，於請求乙○○給付一百二十八萬八千五百元本息範圍
內，為有理由，逾此範圍，為無理由。因而將第一審所為上訴人
敗訴之判決，一部予以廢棄，改判命被上訴人乙○○給付一百二
十八萬八千五百元及其利息，並駁回上訴人其餘上訴及追加上訴
（原判決均載為上訴）。上訴人僅就原判決駁回其請求被上訴人
連帶給付一千二百萬零五百元本息部分之上訴及追加之訴，提起
第三審上訴。
廢棄發回部分：
按違約金是否相當，須依一般客觀事實、社會經濟狀況及當事人
所受損害情形，以為酌定標準，如債務已為一部履行者，亦得比
照債權人所受利益減少其數額。查上訴人已付價金六百七十二萬
八千五百元，為原審認定之事實。則上訴人既為一部履行，乙○
○亦因而受有利益，原審就此竟未審酌，徒以上訴人占用系爭房
地所獲利益為衡量違約金是否過高之依據，不無可議。上訴論旨
，指摘原判決關於駁回其請求乙○○返還價金五百四十四萬元本
息之追加之訴違背法令，為有理由。末查，上訴人係於本院廢棄
發回後，在原審更為審理中，始主張援用乙○○解除契約的效果
（見原審更字卷第二二五頁），係追加以乙○○解除契約後回復
原狀之法律關係為訴訟標的，原審將該部分誤為上訴部分，不無
疏略，案經發回，宜請注意。
駁回其他上訴部分：
關於上訴人請求丙○○、丁○○連帶給付一千二百萬零五百元本
息，及乙○○就其中六百五十六萬零五百元（即一千二百萬零五
百元扣除五百四十四萬元）本息連帶給付部分，因上訴人原依侵
權行為法律關係起訴請求被上訴人連帶給付一千三百二十八萬九
千元本息，經第一審法院判決駁回其訴後，提起上訴，並於原審
提起追加之訴，主張乙○○解約不合法，其仍得依約請求其移轉
系爭房地，並依侵權行為及債務不履行請求被上訴人連帶賠償損
害，先位聲明求為命乙○○將系爭房地移轉登記與李秀珍，及被
上訴人應連帶給付一千三百二十八萬九千元本息；且以乙○○違
約，其得解除契約，依回復原狀法律關係及系爭契約第八條後段
約定請求返還已付價金及賠償同額違約金，備位聲明求為命被上
訴人連帶給付一千三百二十八萬九千元本息。原審將第一審所為
上訴人敗訴判決，一部予以廢棄，就備位聲明部分命乙○○給付
上訴人六百三十三萬四千五百元本息，並駁回上訴人其餘上訴及
追加之訴。乙○○就其敗訴部分、上訴人僅就原審駁回其請求被
上訴人連帶給付六百九十五萬四千五百元本息之上訴及追加之訴
部分，各自提起第三審上訴。本院將原審命乙○○給付及駁回上
訴人先位聲明請求丙○○、丁○○連帶給付六百九十五萬四千五
百元本息部分之上訴暨備位聲明請求乙○○給付六百九十五萬四
千五百元本息之追加之訴部分廢棄發回，並駁回上訴人其餘上訴
。則上訴人請求丙○○、丁○○連帶給付六百三十三萬四千五百
元（即一千三百二十八萬九千元扣除六百九十五萬四千五百元）
本息部分，既經判決確定，依民事訴訟法第四百條第一項規定，
不得更行起訴。乃上訴人於原審更審中，竟就此部分再行請求，
自非合法。原審就此部分本應以裁定駁回之，其以判決予以駁回
，雖有未當，但結果並無不合，仍應予維持。至上訴人其餘請求
丙○○、丁○○連帶給付五百六十六萬六千元（即一千二百萬零
五百元扣除六百三十三萬四千五百元）本息，及請求乙○○給付
六百五十六萬零五百元本息部分，原審維持第一審所為上訴人敗
訴之判決及駁回其追加之訴，認事用法均無不合。上訴論旨，指
摘此部分原判決違背法令，求予廢棄，非有理由。
據上論結，本件上訴一部為有理由，一部為無理由。依民事訴訟
法第四百七十七條第一項、四百七十八第二項、第四百八十一條
、第四百四十九條、第七十八條，判決如主文。
中    華    民    國  九十八  年    二    月    十    日
                      最高法院民事第七庭
                          審判長法官  劉  福  來
                                法官  陳  國  禎
                                法官  陳  重  瑜
                                法官  吳  麗  女
                                法官  簡  清  忠
      本件正本證明與原本無異
                                      書  記  官
中    華    民    國  九十八  年    二    月  二十四  日
                                                      K


司法院資訊處製作；財團法人民間司法改革基金會備份。
